臺灣高雄地方法院民事判決　　　　　　　 94年度訴字第605號
原　　　告　庚○○
訴訟代理人　樓嘉君律師
被　　　告　辛○○
　　　　　　壬○○
前二人共同
法定代理人　丙○○
被　　　告　許乙○○
　　　　　　許品儀原名許文.
　　　　　　丁○○
　　　　　　許奕琳原名許瓊涵.
　　　　　　　　　　　21號
兼 前四 人
共　　　同
訴訟代理人　己○○原名許育榮.
被　　　告　戊○○
法定代理人　甲○○
當事人間確認抵押債權不存在等事件，本院於民國94年9 月9 日
言詞辯論終結，判決如下：
    主    文
確認被告許乙○○、許品儀、丁○○、許奕琳、己○○及戊○○
所共有，坐落高雄縣六龜鄉○○段第八三八、八三八之二、八三
九、八三九之二地號四筆土地，於民國八十四年十一月十六日，
以高雄縣美濃地政事務所八十四年旗登字第二四七號收件所設定
，由被告辛○○、壬○○繼承取得之新台幣參佰陸拾萬元抵押權
所擔保之債權不存在。
被告辛○○、壬○○應就前項抵押權辦理繼承登記後，予以塗銷
。
訴訟費用由被告負擔。
    事實及理由
壹、程序方面
一、本件被告戊○○、辛○○、壬○○經合法通知，未於最後辯
    論期日到場，核無民事訴訟法第386 條各款所列情形，爰依
    原告聲請，由其一造辯論而為判決。
二、按訴狀送達後，原告不得將原訴變更或追加他訴，但被告同
    意者，或該訴訟標的對於數人必須合一確定時，追加其原非
    當事人之人為當事人者，均不在此限，民事訴訟法第255 條
    第1 項第1 款、第5 款分別定有明文。本件原告起訴主張坐
    落高雄縣六龜鄉○○段第838 、838 之2 、839 、839 之2
    地號4 筆土地（下稱系爭土地）前係訴外人許界世所有，於
    民國84年11月16日，以高雄縣美濃地政事務所84年旗登字第
    247 號收件登記，為訴外人廖志成設定共同擔保新台幣（下
    同）360 萬元之抵押權（下稱系爭抵押權），今許界世、廖
    志成均已死亡，被告許乙○○、許品儀、丁○○、許奕琳及
    戊○○為許界世之繼承人，被告辛○○、壬○○為廖志成之
    繼承人，依法各繼承許、廖二人財產上一切權利義務，爰請
    求確認被告辛○○、壬○○與被告許乙○○、許品儀、丁○○、許奕琳及戊○○就系爭抵押權所擔保之債權不存在，及
    系爭抵押權應予塗銷；嗣原告查知訴外人許界世尚有繼承人
    己○○，且訴外人廖志成之繼承人即被告辛○○、壬○○尚
    未就系爭抵押權辦理繼承登記，故依繼承之法律關係，追加
    己○○為被告；且追加請求系爭抵押權應由被告辛○○、壬○○辦理繼承登記後再予以塗銷，因與首揭規定相符，且經
    到庭之被告辛○○、壬○○、己○○表示同意（見本院卷第
    150 頁），依法應准許之。
三、次按民事訴訟法第247 條所謂即受確認判決之法律上利益，
    係指因法律關係之存否不明確，致原告在私法上之地位有受
    侵害之危險，而此項危險得以對於被告之確認判決除去之者
    而言，故確認法律關係成立或不成立之訴，苟具備前開要件
    ，即得謂有即受確認判決之法律上利益，縱其所求確認者為
    他人間之法律關係，亦非不得提起。最高法院42年台上字第
    1031號、27年上字第316 號、52年台上字第1240號判例意旨
    可資參照。查原告既係以被告等之被繼承人即許界世與廖志
    成就系爭土地設定之系爭抵押權，影響其對於被告許乙○○
    、許品儀、丁○○、許奕琳、己○○及戊○○（下稱許乙○○等6 人）債權受償之權益，而請求確認系爭抵押權所擔保
    之債權不存在，則堪認該債權存否不明之狀態，足使原告私
    法上之地位有受侵害之危險，此危險並得以對於被告之確認
    判決除去，揆諸前開說明，原告自有提起本項確認訴訟之法
    律上利益，合先敘明。
貳、實體方面
一、原告主張：系爭土地前為訴外人許界世所有，許界世於84年
    11月16日就系爭土地設定系爭抵押權予訴外人廖志成，惟系
    爭抵押權所擔保之債權並不存在，該抵押權違反其成立上之
    從屬性應屬無效。而廖志成於88年8 月22日死亡，許界世亦
    於90年7 月22日死亡，被告辛○○、壬○○為廖志成之繼承
    人，被告許乙○○等6 人為許界世之繼承人，自應各繼受上
    開權利義務。又許界世生前因土地買賣事，積欠伊510 萬元
    未予返還，伊於許界世死亡後，訴請被告許乙○○等6 人返
    還，經台灣高等法院高雄分院以91年度上字第117 號判決伊
    勝訴確定，伊本得就被告許乙○○等6 人所共同繼承之系爭
    土地求償，然系爭土地存有系爭抵押權設定登記，影響伊受
    償之權利。爰提起本訴請求確認被告間就系爭抵押權所擔保
    之債權不存在；並依民法第242 條、第767 條之規定暨繼承
    之法律關係，代位被告許乙○○等6 人，請求被告辛○○、
    壬○○共同辦理系爭抵押權之繼承登記後，將系爭抵押權予
    以塗銷等語。並聲明求為判決：如主文所示。
二、被告許乙○○、許品儀、丁○○、許奕琳、己○○則辯稱：
    對許界世與廖志成間關於系爭抵押權設定及債權債務關係均
    不知情等語。被告辛○○、壬○○未於最後言詞辯論期日到
    場，據其等先前於準備及言詞辯論程序中之陳述，則以：系
    爭抵押權是許界世所設定，不清楚廖志成對於許界世有無債
    權存在等語置辯。並均求為判決：駁回原告之訴。
三、被告戊○○未於言詞辯論期日到庭，亦未提出書狀作何聲明
    或陳述。
四、原告主張系爭土地前為許界世所有，許界世於84年11月16日
    就系爭土地設定系爭抵押權予廖志成；而廖志成於88年8 月
    22日死亡，許界世亦於90年7 月22日死亡，被告辛○○、壬○○為廖志成之繼承人，被告許乙○○等6 人為許界世之繼
    承人，各繼承關於系爭土地及抵押權之權利義務；又許界世
    生前因土地買賣事，積欠伊510 萬元未予返還，伊於許界世
    亡故後，訴請被告許乙○○等6 人返還，經台灣高等法院高
    雄分院以91年度上字第117 號判決伊勝訴確定各節，業據提
    出土地登記謄本、戶籍謄本、繼承系統表等件為證，並經本
    院依職權調閱台灣高等法院高雄分院91年度上字第117 號民
    事事件全案查核無訛，堪信為真實。是本件之爭點在於：(一)
    許界世與廖志成間所設定之系爭抵押權所擔保之債權是否存
    在？(二)原告可否行使代位權，請求被告辛○○、壬○○就系
    爭抵押權設定辦理繼承登記後，再將上開抵押權登記塗銷？
五、許界世與廖志成間所設定之系爭抵押權所擔保之債權是否存
    在？
    按消極確認之訴，應由被告負舉證責任，如被告不能舉證或
    其提出之證據不足採用，則原告之訴即為有理由，毋庸另行
    舉證。最高法院19年上字第385 號、20年上字第709 號及42
    年台上字170 號判例意旨參照。本件原告主張系爭抵押權所
    擔保之債權不存在，為被告所否認，自應由被告負舉證之責
    。然被告自始至終未能舉出任何證據，以證明許界世與廖志
    成間確有債權債務關係存在，甚而是認並不清楚許、廖二人
    間是否有債權債務存在等語；參以系爭抵押權之存續期間於
    84年11月29日已屆滿，迄至90年7 月底原抵押權人廖志成死
    亡前，均未據其出面就系爭土地主張權利，益徵該抵押權有
    無從屬之債權存在，確有疑問。據上各情，原告主張系爭抵
    押權所擔保之債權不存在乙情，應堪信實。
六、原告可否行使代位權，請求被告辛○○、壬○○就系爭抵押
    權設定辦理繼承登記後，再將上開抵押權登記塗銷？
    按一般抵押，必先有被擔保之債權存在，而後抵押權始得成
    立，申言之，抵押權具有從屬性，以債權之成立為前提，若
    其債權不成立或無效時，其抵押權即不生效力，最高法院71
    年度台抗字第306 號判例意旨可資參照。又因繼承、強制執
    行、公用徵收或法院之判決，於登記前已取得不動產物權者
    ，非經登記，不得處分其物權。再按債務人怠於行使其權利
    時，債權人因保全債權，得以自己之名義，行使其權利。民
    法第759 條、第242 條前段分別定有明文。經查，系爭抵押
    權係屬一般抵押權，且原義務人許界世與原權利人廖志成間
    並無債權債務關係存在等情，已如前述，是系爭抵押權即因
    債權不存在而不生效力。又系爭抵押權既不存在，許界世之
    繼承人即被告許乙○○等6 人，本得基於民法第767 條規定
    及繼承之法律關係，請求廖志成之繼承人即被告辛○○、壬○○就該抵押權辦理繼承登記後，將系爭抵押權登記予以塗
    銷，惟被告許乙○○等6 人迄今均未為此請求，怠於行使上
    開權利，而原告為被告許乙○○等6 人之債權人，依民法第
    242 條之規定，自得代位被告許乙○○等6 人，請求被告辛○○、壬○○就系爭抵押權設定登記辦理繼承登記後，再將
    上開抵押權登記予以塗銷。
七、綜上所述，本件被告無法舉證證明許界世與廖志成間有抵押
    債權存在，則原告主張系爭抵押權並無從屬債權存在，應堪
    採信。又系爭抵押權因債權不存在而不生效力，而原告為被
    告許乙○○等6 人之債權人，即得代位該等被告請求塗銷系
    爭抵押權。從而，原告依民法第242 條、第767 條規定及繼
    承之法律關係，訴請確認系爭抵押權所擔保之債權不存在，
    及請求系爭抵押權應由被告辛○○、壬○○辦理繼承登記後
    予以塗銷，為有理由，應予准許。
八、結論：本件原告之訴為有理由，依民事訴訟法第385條第1項
    前段、第78條，判決如主文。
中　　華　　民　　國　　94　　年　　9 　　月　　23　　日
                  民事第一庭   審判長法  官  甯馨
                                     法  官  劉傑民
                                     法　官　曾鴻文
正本係照原本作成。
如不服本判決，應於送達後20日內，向本院提出上訴狀並表明上
訴理由，如於本判決宣示後送達前提起上訴者，應於判決送達後
10日內補提上訴理由書（須附繕本）。
中　　華　　民　　國　　94　　年　　9 　　月　　23　　日
                                     書記官　何明昌
